臺灣高雄地方法院民事判決　　　　　　　96年度簡上字第56號
上　訴　人　甲○○
訴訟代理人　李靜怡律師
被上訴人　 台灣郵政股份有限公司
　　　　　 （原名為中華郵政股份有限公司）
法定代理人　何煖軒
訴訟代理人　林敏澤律師
複代理人　　許乃丹律師
複代理人　　吳幸怡律師
上列當事人間返還存款事件，上訴人對於中華民國95年12月28日
本院鳳山簡易庭95年度鳳簡字第1205號第一審簡易判決提起上訴
，本院於96年10月4 日言詞辯論終結，判決如下：
        主 文
原判決廢棄。
被上訴人應給付上訴人新臺幣肆拾貳萬元，並自民國九十五年七
月四日起至清償日止，按年利率百分之五計算之利息。
第一、二審訴訟費用由被上訴人負擔。
 事實及理由
壹、程序部分：
一、被上訴人原名為中華郵政股份有限公司，於訴訟進行中變更
    為台灣郵政股份有限公司；另被上訴人法定代理人原為賴清
    祺，於訴訟進行中變更為何煖軒，有經濟部函、被上訴人公
    司變更登記事項表、交通部函及被上訴人公司函等資料附卷
    （見本院卷第37-50 頁）可稽，其聲請承受訴訟，於法即無
    不合，應予准許。又按按訴狀送達後，原告不得將原訴變更
    或追加他訴，但擴張或減縮應受判決事項之聲明者，不在此
    限，民事訴訟法第255 條第1 項第3 款定有明文。本件上訴
    人起訴請求被上訴人應給付新臺幣（下同）42萬元，並自民
    國95年7 月3 日起按年息5%計算之利息（見本院卷第117 頁
    ），嗣於96年10月4 日本院言詞辯論程序進行中，就請求被
    上訴人給付利息之期間，則減縮為自95年7 月4 日起（見本
    院卷第149 頁），依民事訴訟法第255 條第1 項第3 款規定
    ，應准許之。
貳、實體部分：
一、被上訴人起訴主張：上訴人於被上訴人所屬台東中山路郵局
    開設帳號00000000000000000 號存簿儲金戶（下稱系爭帳戶
    ），原有存款468, 614元，惟於93年8 月17日分別在被上訴
    人所屬之丙○○○○○及乙○○○○○先後遭人冒領30萬元
    及12萬元，而冒領之人在提款單上所蓋用均非上訴人原留印
    鑑，然被上訴人未盡善良管理人注意義務，未辨明印鑑真假
    ，對於上訴人未生清償之效力，爰依消費寄託之法律關係請
    求返還等語，聲明：被上訴人應給付上訴人42萬元暨自起訴
    狀送達之翌日起（即95年7 月4 日）至清償日止按年息5%計
    算之利息。
二、上訴人辯以：(一)按向第三人為清償，經其受領，受領人係債
    權之準占有人者，以債務人不知其非債權人為限，有清償之
    效力，民法第310 條第2 款定有明文。按債務人向第三人為
    清償，經債權人承認，有清償效力，民法第310 條第1 款定
    有明文。此承認，係為事後同意，依民法第116 條規定，應
    以意思表示為之，如相對人確定者，前項意思表示，應向相
    對人為之。此意思表示可為明示或默示，雖未以書面為之，
    亦無妨於承認效力之發生。亦有最高法院33年上字第6950號
    判例、90年度勞簡上字第20號判決可資參照。(二)雖鈞院曾當
    庭比對過上訴人原始開戶之印文與93年8 月17日當日提領存
    款之提款單上之印文，認為確有不同，固屬事實。惟93年8
    月17日提款當時之存簿所留印鑑，是否即與原始開戶之印鑑
    相符，並無任何證據足以證明，則徒以開戶當時之印鑑卡與
    93年8 月17日之提款單對照，因並非當時提領之現狀，自難
    憑以論斷印文之異同。況上訴人之該印鑑並非一般使用之正
    方形或圓形，而係多邊形，一般人若要盜刻印章，除非親自
    見過、並計算過系爭印鑑之邊數及形狀大小，否則第三人實
    難以盜刻幾近一模一樣的印章；而印章因使用之時間長短，
    表面刻痕亦可能有所毀損，是單憑肉眼比對之結果，是否足
    認二印文有所不符，尚有疑義。又93年8 月17日2 次提款，
    自被上訴人所屬丙○○○○○及乙○○○○○均認系爭提款
    單與系爭提領人所提出之儲金簿所留存印文相符，反而可印
    證從一般人之角度可能無法分辨該提款單留存印文之真偽，
    否則從發生疏失之可能性角度觀之，被上訴人所屬二家郵局
    人員均發生未為核對儲金簿印文之疏失，發生機率甚低。是
    上訴人主張被上訴人未盡善良管理人注意義務，則上訴人就
    此須負舉證之責，應提出93年8 月17日提款時之儲金簿以為
    比對。故提領人縱非本人，亦係債權人之準占有人，被上訴
    人既予以給付，自生清償之效力。(三)另上訴人自93年8 月31
    日起仍繼續存、提款達50次，均未見上訴人向被上訴人表示
    遭盜領之事實，顯然上訴人對此清償並無任何異議，應有默
    示承認之意思表示，對被上訴人已生清償之效力。(四)又上訴
    人有未盡保管存褶、保管密碼之責，且拖延報案，遲未向被
    上訴人主張遭盜領之事實，其顯有重大過失，對於本件損失
    應自負其責。(五)退萬步言，該款縱確係遭盜領，本件屬郵政
    存簿儲金之性質，以93年之年利率計算僅約0.55％，即便以
    定存利率計算以1 年年利率也只有1.52 5％（固定利率），
    故上訴人請求5 ％利息過高，尚無理由，不應准許。復聲明
    求為判決：上訴駁回。
三、經查：上訴人於69年1 月1 日在被上訴人設立系爭帳戶，而
    真實姓名不詳之人於93年8 月17日13時37分許及同日13時51
    分許，填寫郵政存簿儲金提款單，並持系爭帳戶存摺，且當
    場輸入正確之密碼後，成功領取30萬及12萬元之事實，有上
    訴人郵政存簿儲金簿、郵政存簿儲金提款單及系爭帳戶客戶
    歷史交易清單等資料附卷（附於本院95年度雄簡字第2473卷
    第5 、7 頁及95年度鳳簡字第1205號卷第27頁）可憑，且為
    兩造所不爭執，堪信此部分之事實為真正。
四、本件爭點：
  (一)本件被上訴人是否得主張已向準占有人清償，而生清償效力
    ？
  (二)上訴人是否默示同意被上訴人已清償之舉？
  (三)本件利率適用法定利率或存款利率？
  (四)上訴人對於保管系爭存摺及密碼是否有過失？
  茲述之如下：
 (一)本件被上訴人是否得主張已向準占有人清償，而生清償效力
   ？
 1.按「金融機關與客戶間之乙種活期存款契約，具有消費寄託
   之性質，客戶得隨時請求返還寄託物。上訴人係金融機關，
   就客戶具領存款，究以何種方法判別印章之真偽，為其內部
   處理業務之問題，縱令金融機關之職員，以肉眼判別印章之
   真偽，並無過失，然存款為第三人偽刻印章所冒領，上訴人
   僅得對該冒領人為損害賠償之請求，要不得以第三人冒領之
   事由，主張對於被上訴人已生清償之效力」。又按「銀行接
   受無償存款，其與存戶間，乃屬金錢寄託關係，按寄託為金
   錢時，推定受寄人無返還原物之義務，僅須返還同一數額。
   又受寄人僅須返還同一數額者，寄託物之利益及危險，於該
   物交付時移轉於受寄人，為（修正前）民法第603 條第1 項
   及第2 項所明定，本件存款倘確係被第三人所冒領，則受損
   害者乃被上訴人，上訴人對於被上訴人仍非不得行使寄託物
   返還請求權」（最高法院55年台上字第3018號及57年台上字
   第2965號判例要旨參照）。再「乙種活期存款戶與金融機關
   之間為消費寄託關係。第三人持真正存摺並在取款條上盜蓋
   存款戶真正印章向金融機關提取存款，金融機關不知其係冒
   領而如數給付時，為善意的向債權人之準占有人清償，依民
   法第310 第2 款規定，對存款戶有清償之效力。至第三人持
   真正存摺而蓋用偽造之印章於取款條上提取存款，則不能認
   係債權之準占有人。縱令金融機關以定式契約與存款戶訂有
   特約，約明存款戶事前承認，如金融機關已盡善良管理人之
   注意義務，以肉眼辨認，不能發見蓋於取款條上之印章係屬
   偽造而照數付款時，對存款戶即發生清償之效力，亦因此項
   定式契約之特約，有違公共秩序，應解為無效，不能認為合
   於同條第1 款規定，謂金融機關向第三人清償係經債權人即
   存款戶之承認而生清償之效力」（最高法院73年10月2 日第
   11次民事庭會議決議參照）。揆諸上揭判例及決議意旨，若
   第三人持真正存摺而蓋用偽造之印章於取款條上提取存款，
   難認係債權之準占有人。
 2.經查：
 (1)經本院勘驗系爭2 紙郵政存簿儲金提款單上蓋印之「甲○○
   」印文及系爭帳戶留存之「甲○○」原印鑑印文是否相符，
   而認：「台東郵局開戶資料、鳳山郵局提款單、印鑑資料，
   94 年1月7 日甲○○印鑑與鳳山提款單比較，則『李』上方
   『木』字旁：原留印鑑墨水印較多，且二襒處均為尖型，提
   款單上的『李』上方的『木』無墨水痕跡，二襒處較為圓鈍
   。文字下方二襒處，印鑑證明部分較為尖型，而鳳山郵局處
   較為圓鈍。『昌』上方的『日』：原印鑑中間橫線處中有缺
   漏。鳳山郵局部分則是靠近左處有缺漏。下方的『日』：中
   間橫線處與二邊均有接壤。鳳山郵局部分則與二邊沒有接壤
   」等情，業經本院96年6 月29日準備程序勘明（見本院卷第
   114 頁），足見系爭2 紙郵政存簿儲金提款單上存戶簽章欄
   「甲○○」之印文，與留存被上訴人之原印鑑章並不相符，
   是系爭郵政存簿儲金提款單上存戶簽章欄「甲○○」之印文
   非係真正，應堪認定。
 (2)按依郵政存簿儲金作業規章第34條規定：「儲戶提款時，應
   填具郵政存簿儲金提款單1 紙，加蓋原印鑑，連同儲金簿一
   併交由郵局辦理。經辦員應處理如下：一、檢視提款單所填
   節目完備，提款大小寫金額相符。二、核對印鑑相符‧‧‧
   」（見本院卷第75頁），亦即提款時，存戶需填具郵政存簿
   儲金提款單，並加蓋原印鑑，連同儲金簿一併交由經辦人員
   辦理，經辦人員必須核對郵政存簿儲金提款單與原印鑑相符
   無誤，始能辦理現金提款。另依被上訴人頒佈辦理儲金簿掛
   失補副之規定：「儲戶儲金簿遺失，請攜帶國民身分證（應
   留存影本）及原留印鑑親至立帳郵局辦理掛失補副‧‧‧」
   （見本院卷第12頁），及依被上訴人公佈之請儲戶注意事項
   9 規定：「本儲金簿不得買賣、讓渡或供擔保，用完時通儲
   戶請攜原留印章逕向任何連線郵局申請換發新本。換發新本
   時，請務必留意新本封面內頁是否已蓋妥原留印鑑、郵戳、
   經辦及主管名章‧‧‧」（見本院卷第15頁）。依上開規定
   ，可知縱儲戶換發新儲金簿，若未辦理變更原留印鑑，則儲
   金簿上之印文與原留存郵局之印鑑印文，當為同一。準此，
   被上訴人抗辯93年8 月17日提款時，提款單上上訴人印文是
   否與原留存之印鑑印文相同已無從證明云云，已不足信實。
   又本件上訴人於94年1 月17日始辦理變更印鑑，是上訴人93
   年8 月30日換發之新儲金簿，依上說明，即應與上訴人於94
   年1 月17日變更印鑑前所留存於被上訴人處之印鑑相同，被
   上訴人始能辦理提款，然如前述，系爭郵政存簿儲金提款單
   上「甲○○」之印文與連線通儲上「甲○○」之印文歧異，
   可認本件係由不知名之第3 人以偽造之印章蓋於系爭郵政存
   簿儲金提款單上辦理提取存款，揆諸上開之說明，應不能認
   該第3 人係債權之準占有人，是被上訴人縱向該第3 人為給
   付，對於存款人即上訴人仍不生清償之效力。
 (二)上訴人是否默示同意被上訴人清償，而已發生清償之效果？
 1.按「默示之意思表示，係指依表意人之舉動或其他情事，足
   以間接推知其效果意思者而言，若單純之沈默，則除有特別
   情事，依社會觀念可認為一定意思表示者外，不得謂為默示
   之意思表示。」、「沈默與默示意思表示不同，沈默係單純
   之不作為，並非間接意思表示，除法律或契約另有規定外，
   原則上不生法律效果。默示意思表示則係以言語文字以外之
   其他方法，間接使人推知其意思，原則上與明示之意思表示
   有同一之效力。」，最高法院29年度上字第762 號、86年度
   台上字第3609號分別著有判例及判決意旨可資參照。
 2.被上訴人主張上訴人於93年8 月30日辦理存摺掛失止付時，
   應已知悉存款餘額有短少，而上訴人至提起本案之前即95年2
   月17日，仍繼續存、提款共50次，顯見上訴人有默示承認上
   開2 筆提款之意，故本件已發生清償之效力等語。惟上訴人
   為退休榮民，僅小學畢業，且已高齡70餘歲（見本院卷第68
   頁警詢筆錄）。是依上訴人之年紀及學經歷，及自69年設立
   系爭帳戶後，提領正常，已信賴被上訴人之作業，而未於每
   筆提存時，均詳加核對餘款，自難據此遽認其已知悉餘額不
   符而不爭執，此由上訴人於93年8 月30日提款時發現存摺錯
   誤無法提款，除辦理掛失補副外，並已於93年9 月1 日即向
   台東縣榮民服務處通報，且於同年月27日亦向當地警局正式
   報案，有報案三聯單可證，詳情後述，核與一般民眾若是發
   現存款遭第三人盜領，大多會採取報案之方式救濟相符。依
   上訴人前開發現存款遭盜領後之積極處理態度，不但與一般
   沈默已有不同，遑論有以默示方法承認提款之意思表示。準
   此，自難以上訴人於本件發生盜領後仍陸續提存款之舉，遽
   認上訴人有默示同意系爭2 筆存款已發生清償之效力。從而
   ，被上訴人主張上訴人有默示同意本件系爭2 次提款等語，
   洵難採信。
 (三)利息計算之方式
   被上訴人抗辯上訴人係依消費寄託之法律關係請求返還寄託
   物，則其所請求之利率，自應為兩造間約定之存款利率計算
   之，而非依法定利率計算云云。惟查：依民法第233 條前段
   規定：「遲延之債務，以支付金錢為標的者，債權人得請求
   依法定利率計算之遲延利息」。本件被上訴人於95年7 月 3
   日收受本件起訴狀繕本（見本院95年度鳳簡字第1205號卷第
   4 頁），足認上訴人有請求返還系爭存款之意思表示，惟被
   上訴人並未給付，揆諸上開說明，被上訴人自應負遲延責任
   ，上訴人就遲延之債務，自得請求依法定利率計算之遲延利
   息。是上訴人主張應依法定利率計算遲延利息，自屬可採。
 (四)被上訴人主張上訴人未盡妥善保管存摺及保管密碼之責，顯
   有過失？上訴人拖延報案，故上訴人就本件與損害之發生顯
   有重大過失，是否有理？
 1.被上訴人主張上訴人對於存摺究係遺失或遭人掉包或詐騙財
   物前後供述不一，而認上訴人對於存摺未盡保管、密碼未盡
   保密義務而與有過失云云，然為上訴人否認。
 2.按民法第217 條所謂損害之發生或擴大，被害人與有過失云
   者，係指被害人苟能盡善良管理人之注意，即得避免其損害
   之發生或擴大，乃竟不注意，致有損害發生或擴大之情形而
   言，是與固有意義之過失，以違反法律上注意義務為要件者
   ，尚屬有間（最高法院著有70年度台上字第375 號判決參照
   ）。查：上訴人雖於93年9 月27日始至台東分局保桑派出所
   報案，然依上開警詢筆錄，上訴人於警詢時供稱：「（你是
   如何發現你的存款被盜領？）我是要到郵局領錢時，郵局行
   員說我的存簿是錯的，經查證後才知存款被盜領了」等語（
   見本院卷第123 頁）。而依上訴人歷史交易清單顯示（見本
   院卷第124-125 頁），上訴人於93年8 月17日遭盜領存款後
   ，係至93年8 月31日始有提款1 萬元之紀錄，且上訴人係於
   93年8 月30日有辦理過失補副，可認上訴人係於93年8 月30
   日前往郵局提款經行員告知其存摺錯無法提款後，立即辦理
   掛失補副之手續，且上訴人於93年9 月1 日即至台東縣榮民
   服務處通報此事，此有行政院國軍退除役官兵輔導委員會台
   東縣榮民服務處獨居榮民（遺眷）紀錄卡影本（見本院卷第
   126-127 頁），可認上訴人於93年8 月30日發現存摺遭替換
   無法領款時，且存款金額有短少之情形，立即辦理存摺掛失
   止付，且向相關單位申告，是上訴人已盡其注意義務，並無
   過失可言，被上訴人主張上訴人對存款遭冒領之損害應負與
   有過失之責，實不足採。況本件上訴人係依據寄託物返還請
   求權請求返回系爭存款，而非依據債務不履行損害賠償主張
   權利，尤難有與有過失之適用。
五、綜上所述，被上訴人本於返還寄託物之法律關係，請求上訴
    人給付42萬元及自95年7 月4 日起至清償日止，按年息5 ％
    計算之利息，為有理由，應予准許，原審未及審究，駁回其
    請求即有未合。上訴人指摘原判決不當，求予廢棄改判，為
    有理由，自應由本院予以廢棄改判如主文第2 項所示。
六、兩造其餘攻擊防禦方法及舉證，對判決結果不生影響，爰不
    逐一論述，併此敘明。
七、據上論結，本件上訴為有理由，依民事訴訟法第436 條之1
    第3 項、第450 條、第463 條、第78條，判決如主文。
中　　華　　民　　國　　96　　年　　10　　月　　18　　日
                  民事第四庭  審判長法　官　  黃國川
                                    法　官    郭瓊徽
                                    法　官    張茹棻
正本係照原本作成。
不得上訴。
中　　華　　民　　國　　96　　年　　10　　月　　18　　日
                                    書記官    陳展榮
